臺灣臺北地方法院民事判決　九十年度訴字第六一九七號
　　原　　　告　東京都公寓大廈管理維護股份有限公司
　　法定代理人　戊○○
　　原　　　告　東京保全股份有限公司
　　法定代理人　甲○○
　　訴訟代理人　乙○
　　　　　　　　鄭碧華
　　　　　　　　楊自強
　　被　　　告　環泥建設開發股份有限公司
　　法定代理人　丙○○
　　訴訟代理人　丁○○
右當事人間返還費用事件，本院判決如左：
    主      文
被告應給付原告東京都公寓大廈管理維護股份有限公司新台幣壹拾陸萬玖仟貳佰捌拾
捌元，及自民國九十年十二月一日起至清償日止，按年息百分之五計算之利息。
被告應給付原告東京都保全股份有限公司新台幣參拾伍萬貳仟壹佰零參元，及自民國
九十年十二月一日起至清償日止，按年息百分之五計算之利息。
訴訟費用由被告負擔。
本判決第一項於原告東京都公寓大廈管理維護股份有限公司以新台幣伍萬陸仟元供擔
保後，得假執行。但被告如於假執行程序實施前，預以新台幣壹拾陸萬玖仟貳佰捌拾
捌元供擔保，得免予假執行。
本判決第二項於原告東京都保全股份有限公司以新台幣壹拾壹萬柒仟元供擔保後，得
假執行。但被告如於假執行程序實施前，預以新台幣拾伍萬貳仟壹佰零元供擔保
，得免予假執行。
    事      實
甲、原告方面：
一、聲明：如主文所示，及為以供擔保為條件之假執行宣告。
二、陳述：
（一）ＹＥＳ世貿大樓（坐落台北市○○區○○路六巷九號）係由被告興建築造，該
      社區管理委員會尚未組織設立前，暫由被告委託原告負責該大樓管理維護之事
      宜，期間為民國八十八年四月一日起至同年七月三十一日止。該社區於八十八
      年七月三日依法組織設立管理委員會（下稱系爭管委會），並於同年八月十三
      日向台北市政府辦理核備在案。被告於八十八年七月二十九日函知系爭管委會
      ，明示「本公司無償代為管理維護ＹＥＳ世貿大樓期限，將至八十八年七月三
      十一日止：：在未獲管委會主張接掌管理維護事宜前，本公司惟有逕行依公寓
      大廈管理條例有關規定，自公共管理共同基金提撥支付管理維護所需費用，但
      仍以至ＹＥＳ世貿大樓領得使用執照一年內（即八十八年十月十八日為止）為
      限」等語。按當事人互相表示意思一致者，無論其為明示或默示，契約即為成
      立，民法第一百五十三條第一項前段定有明文。被告於八十八年七月二十九日
      函知系爭管委會主委，即屬要約之行為，而原告繼續服勞務之行為，即屬承諾
      ，雖雙方未簽訂書面委任契約，惟揆諸前揭法條之規定，顯已構成默示契約關
      係。縱認為兩造間契約關係不存在，被告因原告之管理行為而受有利益，亦應
      依不當得利法律關係給付原告管理報酬。故扣除鈞院九十年度訴字第七六三號
      判決系爭管委會應負擔之部份，被告應給付原告八十八年八月一日起至同年十
      月十八日止之管理報酬，亦即被告給付東京都公寓大廈管理維護股份有限公司
      （下稱東京都管理公司）新台幣（下同）壹拾陸萬玖仟貳佰捌拾捌元，及東京
      都保全股份有限公司（下稱東京都保全公司）參拾伍萬貳仟壹佰零參元，總計
      應給付伍拾貳萬壹仟參佰玖拾壹元之管理費用。
（二）被告於九十年六月八日函覆鈞院九十年訴字第七六三號民事事件之函文中，雖
      稱「本公司嗣後於八十八年十月二十日點交ＹＥＳ世貿大樓公共管理共同基金
      款額與該管委會財務委員徐齡妙小姐收受時，並未執行前開本公司函有關自Ｙ
      ＥＳ世貿大樓公共管理基金中提付管理維護費與該間實際執行管理維護工作之
      物業管理公司之建議，而係全額撥交」等語，然而該函所附之「ＹＥＳ世貿大
      樓公共管理共同基金移交金額一覽表」中，並無相關之註記，而系爭管委會亦
      稱未承擔被告對原告在八十八年十月十八日前之管理費債務，則尚難因被告表
      示其應提列之公共基金已全額移交系爭管委會，遽謂被告應給付原告管理維護
      費之義務，亦應由系爭管委會承擔。況依被告八十八年七月二十九日函系爭管
      委會所載，及被告九十年六月八日函復鈞院略以：前函（指八十八年七月二十
      九日函）係「建議自八十八年八月一日至八十八年十月十八日止，由ＹＥＳ世
      貿大樓公共管理共同基金中提付管理維護費與該期間實際執行管理維護工作之
      物業管理公司」等語，並參酌公寓大廈管理條例第十八條第一項第一款：「（
      公寓大廈應設置公共基金，其來源如下：）一、起造人就公寓大廈領得使用執
      照一年內之管理維護事項，應按工程造價一定比例或金額提列」及第二項「依
      前項第一款規定提列之公共基金，起造人於該公寓大廈使用執照申請時，應提
      出已於金融業者設立專戶儲存之證明；並於成立管理委員會或選任管理負責人
      後移交之」等規定，可知被告在將公共基金移交予系爭管委會前，既表示其將
      自該公司按工程造價提列之公共基金「提撥支付八十八年十月十八日前之管理
      維護所需費用」，顯係表示被告願自行將ＹＥＳ世貿大樓八十八年十月十八日
      前之管理維護費用，給付予「實際執行管理維護工作之物業管理公司」，則被
      告自應履行該給付義務。
三、證據：提出ＹＥＳ世貿大樓保全管理契約書、被告八十八年七月二十九日函文、
    本院九十年度訴字第七六三號民事判決、台灣高等法院九十年度上易字第七００
    號民事判決、ＹＥＳ世貿大樓管理委員會會議記錄等件為證。
乙、被告方面：
一、聲明：
（一）原告之訴及其假執行之聲請均駁回。
（二）如受不利之判決，願供擔保請准予宣告免為假執行。
二、陳述：
（一）被告未曾表示願自行將ＹＥＳ世貿大樓八十八年十月十八日前之管理維護費用
      ，給付予實際執行管理維護工作之物業管理公司，因系爭管委會已於八十八年
      七月三日依法組織設立，被告付費代管ＹＥＳ世貿大樓而與原告間簽訂之管理
      合約，期間至八十八年七月三十一止，此為系爭大樓管委會及兩造所明知。因
      此，被告於管理合約終止前函知系爭管委會，除敦促其接掌ＹＥＳ世貿大樓管
      理維護事宜外，並建議系爭管委會依公寓大廈管理條例第十八條之意旨，自八
      十八年八月一日起至同年十月十八日止，由ＹＥＳ世貿大樓公共基金中提付管
      理維護費與實際執行管理維護工作之物業管理公司，於法、於理、於情，洵無
      不合。依前述事實，被告充分表達不願繼續付費擔當自八十八年八月一日起之
      ＹＥＳ世貿大樓管理維護責任，被告卻擅將被告之「建議」，謬指為被告表示
      願意自行給付自八十八年八月一日起至同年十月十八日止之ＹＥＳ世貿大樓管
      理維護費用，實不足取。
（二）依民法第一百七十九條有關不當得利之規定，「受利益」乃不當得利成立要件
      之一，故請求不當得利須先確定被請求人是否受有利益，何種利益？亦即，利
      益受領人之確定及所受領利益之具體內容。由原告事實及理由欄所示，原告似
      應先確認因其管理事務之給付而受利益之受領人為何人。又被告擔當ＹＥＳ世
      貿大樓管理維護責任至八十八年七月三十一止，此為不爭之事實，自八十八年
      八月一日起，原告續為ＹＥＳ世貿大樓各項管理事務之給付，因系爭管委會當
      時既已組織設立，依公寓大廈管理條例第三十四條規定，即由該系爭管委會職
      掌大樓管理維護事宜，核屬原告管理事務給付之法律上及事實上利益受領人。
      退一步言，縱不論系爭管委會是否為利益受領人，原告以被告受有利益而請求
      返還不當得利，則原告允宜對此利己事實，妥為舉證。再者，系爭管委會在八
      十八年七月三日已依法設立，該大樓之管理事務不應由被告負擔，被告在八十
      八年八月一日起即未對系爭管理事務加以指示，且八十八年七月二十九日係發
      文給系爭管委會，並未向原告為要約之意思表示，所以兩造間並無契約關係之
      存在。
三、證據：提出九十年六月八日回覆本院之函文（含銀行存款帳戶、ＹＥＳ世貿大樓
    公共基金移交金額一覽表）為證。
丙、本院依職權調閱台灣高等法院九十年度上易字第七００號民事事件全卷卷宗。
    理      由
一、原告起訴主張ＹＥＳ世貿大樓係由被告興建築造，該社區管理委員會尚未組織設
    立前，暫由被告委託原告負責該大樓管理維護之事宜，期間為八十八年四月一日
    起至同年七月三十一日止。該社區於八十八年七月三日依法組織設立系爭管委會
    ，被告於八十八年七月二十九日函知系爭管委會，明示「本公司無償代為管理維
    護ＹＥＳ世貿大樓期限，將至八十八年七月三十一日止：：在未獲管委會主張接
    掌管理維護事宜前，本公司惟有逕行依公寓大廈管理條例有關規定，自公共管理
    共同基金提撥支付管理維護所需費用，但仍以至ＹＥＳ世貿大樓領得使用執照一
    年內（即八十八年十月十八日為止）為限」等語。被告為前開函文，即屬要約之
    行為，而原告繼續服勞務之行為，即屬承諾，雖雙方未簽訂書面委任契約，然依
    民法第一百五十三條之規定，顯已默示延展委任契約關係。縱認為兩造間契約關
    係不存在，被告因原告之管理行為而受有利益，亦應依不當得利法律關係給付原
    告管理報酬。故扣除本院九十年度訴字第七六三號判決系爭管委會應負擔之部份
    ，被告應給付原告八十八年八月一日起至同年十月十八日止之管理報酬共伍拾貳
    萬壹仟參佰玖拾壹元等情。
二、被告則以系爭管委會在八十八年七月三日已依法設立，該大樓之管理事務不應由
    被告負擔，被告在八十八年八月一日起即未對系爭管理事務加以指示，且八十八
    年七月二十九日係發文給系爭管委會，函文內容只是建議性質，並未向原告為要
    約之意思表示，所以兩造間並無契約關係之存在。而依民法第一百七十九條不當
    得利之規定，「受利益」乃不當得利成立要件之一，被告並未因原告之繼續管理
    行為而受有利益，因被告擔當ＹＥＳ世貿大樓管理維護責任至八十八年七月三十
    一止，此為不爭之事實，自八十八年八月一日起，原告續為ＹＥＳ世貿大樓各項
    管理事務之給付，因系爭管委會當時既已組織設立，依公寓大廈管理條例第三十
    四條之規定，即由系爭管委會職掌大樓管理維護事宜，系爭管委會才是原告管理
    事務給付之利益受領人。退一步言，縱不論系爭管委會是否為利益受領人，原告
    以被告受有利益而請求返還不當得利，則原告應對此有利於己之事實，應負舉證
    之責等語，資為抗辯。
三、原告主張ＹＥＳ世貿大樓係由被告興建築造，該社區管理委員會尚未組織設立前
    ，暫由被告委託原告負責該大樓管理維護之事宜，期間為八十八年四月一日起至
    同年七月三十一日止，該社區於八十八年七月三日依法組織設立系爭管委會，被
    告於八十八年七月二十九日函知系爭管委會，表示在未獲系爭管委會接掌管理維
    護事宜前，將依公寓大廈管理條例有關之規定，自公共管理共同基金提撥支付管
    理維護所需費用，以及原告向系爭管委會訴請給付八十八年八月一日起至同年十
    月三十一日止之管理報酬，經本院九十年度訴字第七六三號、台灣高等法院九十
    年度上易字第七００號民事判決系爭管委會只需給付八十八年十月十九日至同年
    月三十一日之管理報酬等事實，業據原告提出ＹＥＳ世貿大樓保全管理契約書、
    被告八十八年七月二十九日函文、本院九十年度訴字第七六三號民事判決、台灣
    高等法院九十年度上易字第七００號民事判決等件為證，並為被告所不爭執，復
    經本院調閱上開民事事件卷宗核閱屬實，堪信為真實。
四、原告主張兩造所訂ＹＥＳ世貿大樓保全管理契約於八十八年七月三十一日期間屆
    滿後，被告於八十八年七月二十九日向系爭管委會為前開函文之表示，即屬要約
    之行為，而原告繼續服勞務之行為，即屬承諾，雖雙方未簽訂書面委任契約，然
    依民法第一百五十三條之規定，顯已為默示之意思表示，兩造間之契約關係繼續
    存在，被告依約自應給付管理報酬等情，惟為被告所否認，並以前揭詞情置辯。
    是以，本件茲應審究者，在於兩造間之委任契約於期限屆滿後，是否因有默示之
    意思表示，從而認為兩造已合意延長委任契約之期限？經查：
（一）按契約當事人意思表示一致者，除法律有特別規定外，其契約即為成立，不以
      訂立書面為必要，亦不以明示之意思表示為限，默示之意思表示亦包括在內。
      而所謂默示之意思表示者，係指依表意人之舉動或其他情事，足以間接推知其
      效果意思者而言，最高法院二十九年度上字第七六二號判例意旨可資參照。
（二）原告主張兩造間委任管理契約於八十八年七月三十一日期限屆滿後，原告繼續
      為ＹＥＳ世貿大樓各項管理事務之服務，業據原告提出ＹＥＳ世貿大樓管理委
      員會會議記錄為證，並為被告所不爭執；而被告復自陳於原訂契約期限屆滿後
      ，沒有反對原告繼續管理，亦未催告原告離開；況被告於八十八年七月二十九
      日函知系爭管委會，明示「本公司無償代為管理維護ＹＥＳ世貿大樓期限，將
      至八十八年七月三十一日止：：在未獲管委會主張接掌管理維護事宜前，本公
      司惟有逕行依公寓大廈管理條例有關規定，自公共管理共同基金提撥支付管理
      維護所需費用，但仍以至ＹＥＳ世貿大樓領得使用執照一年內（即八十八年十
      月十八日為止）為限」；參以系爭管委會自始未就八十八年八月一日以後ＹＥ
      Ｓ世貿大樓之管理事務，與原告簽訂委任契約，亦經本院九十年度訴字第七六
      三號、台灣高等法院九十年度上易字第七００號民事事件審理後認定屬實等情
      ，足認兩造於原訂委任契約期限屆滿後，因事後所為上述客觀事實之默示意思
      表示，顯然兩造間有延展系爭委任管理契約期限之合意。
（三）被告雖辯稱有口頭通知原告不再續約，且未從管委會共同基金中扣除此一管理
      費用，顯見兩造間契約並未繼續存在云云。惟查，被告既未舉證證明曾口頭通
      知原告不再續約，且自陳於原訂契約期限屆滿後，並未催告原告離開，其上開
      所辯，即非可採。又依被告所提ＹＥＳ世貿大樓公共基金移交金額一覽表中，
      並無被告於九十年六月八日函覆本院九十年度訴字第七六三號民事事件所稱「
      本公司嗣後於八十八年十月二十日點交ＹＥＳ世貿大樓公共管理共同基款額與
      該管委會財務委員徐齡妙小姐收受時，並未執行前開本公司函有關自ＹＥＳ世
      貿大樓公共管理共同基金中提付管理維護費與該間實際執行管理維護工作之物
      業管理公司之建議，而係全額撥交」之相關註記（亦即是否曾從ＹＥＳ世貿大
      樓公共管理共同基金中提付管理維護費予原告之註記），是尚難據此為有於被
      告之認定。
（四）綜上所述，兩造間之委任管理契約於八十八年七月三十一日期限屆滿後，既因
      事後兩造默示意思表示之合致，而延展契約期限至八十八年十月十八日，依約
      被告自應給付八十八年八月一日起至同年十月十八日之管理報酬。而依原告所
      提ＹＥＳ世貿大樓保全管理契約書所載，系爭管理維護方面每月之報酬為六萬
      五千五百九十九元，保全方面每月之報酬為十三萬六千四百四十元，扣除系爭
      管委會應給付原告八十八年十月十九日至同年月三十一日之報酬部分（此業經
      本院九十年度訴字第七六三號、台灣高等法院九十年度上易字第七００號民事
      判決確定在案），是原告主張被告應給付原告東京都管理公司壹拾陸萬玖仟貳
      佰捌拾捌元，給付原告東京都保全公司參拾伍萬貳仟壹佰零參元，應可採信。
      至原告另依不當得利請求權對被告請求給付上開金額，因與前述委任契約請求
      權為擇一之請求權競合，則委任契約請求權既已獲勝訴判決，就不當得利請求
      權部分，即無庸再加審酌。
五、從而，原告東京都管理公司、東京都保全公司依據委任契約法律關係，請求被告
    分別給付管理報酬壹拾陸萬玖仟貳佰捌拾捌元、參拾伍萬貳仟壹佰零參元，及均
    自起訴狀繕本送達翌日即九十年十二月一日起至清償日止，按年息百分之五計算
    之利息，為有理由，應予准許。
六、兩造陳明願供擔保請為宣告假執行或免為假執行，經核均與規定相符，爰分別酌
    定相當之擔保金額予以宣告。
七、本件事證已臻明確，兩造其餘攻擊防禦方法及舉證，核於判決結果無影響，爰不
    一一論述，併此敘明。
八、據上論結，原告之訴為有理由，依民事訴訟法第七十八條、第三百九十條第二項
    、第三百九十二條，判決如主文。
中　　　華　　　民　　　國　　九十一　　年　　　五　　　月　　十六　　日
                                        民事第六庭審判長法  官  鄭純惠
                                                        法  官  陳秀貞
                                                        法  官  林孟皇
右為正本係照原本作成
如對本判決上訴，須於判決送達後廿日內向本院提出上訴狀
中　　　華　　　民　　　國　　九十一　　年　　　五　　　月　　十六　　日
　　　　　　　　　　　　　　　　　　　　　　　　　　法院書記官　劉寶鈴
